臺灣高等法院臺南分院刑事判決　　　　　九十年度上更(一)字第六一三號　　　 潛
　　　上　訴　人　臺灣嘉義地方法院檢察署檢察官
　　　被　　　告　甲　○　○
　　　共　　　同
　　　選任辯護人　林　金　宗
右上訴人因被告違反公司法案件，不服臺灣嘉義地方法院八十七年度訴字第七○一號
中華民國八十八年五月十四日第一審判決（起訴案號：臺灣嘉義地方法院檢察署八十
七年度偵字第二六一八、六四○二號），提起上訴，經判決後，由最高法院發回更審
，本院判決如左：
      主      文
原判決撤銷。
甲○○、乙○○共同公司負責人公司應收之股款，股東雖已繳納而於登記後任由股東
收回，各處拘役肆拾日，如易科罰金，以佰元折算壹日。均緩刑貳年。
      事      實
一、甲○○、乙○○（甲○○之姊）與康嘉玲（甲○○之妻）、黃鐘瑩（乙○○之夫
    ）、鍾淑卿（甲○○之姊）、鍾嘉晃（甲○○之弟）、陳秀寬（鍾嘉晃之妻）等
    七人約定依序各出資新台幣（下同）七百萬元、四百萬元、三百五十萬元、二百
    五十萬元、五十萬元、五百五十萬元、二百萬元籌組瑋迦建設股份有限公司（下
    稱瑋迦公司），並由乙○○、黃鍾瑩、鍾淑卿三人於民國（下同）八十五年八月
    十七日各提供資金九百五十萬元、一千二百萬元、三百五十萬元存入瑋迦公司籌
    備處設於慶豐商業銀行嘉義分行（下稱慶豐銀行）帳號三四七五○之五號帳戶內
    ，以為上開各股東所應繳足之公司資本總額二千五百萬元，復由甲○○、乙○○
    分別出任瑋迦公司董事長、監察人，並由乙○○委由不知情之會計師許國華編製
    瑋迦公司之資產負債表、股東繳納現金股款明細表後，持向台灣省政府建設廳於
    同年八月二十六日辦妥公司登記。詎甲○○為瑋迦公司之負責人明知公司申請設
    立登記時股東所繳足之股款，不得於登記後將股款發還股東或任由股東收回，竟
    與乙○○基於共同之犯意聯絡，任由股東之乙○○於同年月二十九日將上開由各
    股東所繳足原存於慶豐銀行內之瑋迦公司資本額二千五百萬元，分別將一千萬元
    轉存入乙○○私人所有設於台灣中小企業銀行南嘉義分行（下稱台灣企銀）帳號
    六五二六號；將一千五百萬元匯入玉山銀行嘉義分行（下稱玉山銀行）帳號五三
    七一之一號帳戶內供己運用，而取回乙○○所繳之股款，並掏空公司資本額全部
    之股款。旋又分別於同年九月二日、三日，由乙○○自上開玉山銀行、台灣企銀
    帳戶內各轉帳支出一千五百萬元、一千萬元，以購置票券及借予友人之用。嗣經
    中央存款保險公司於八十六年六月間，對慶豐銀行總行實施例行業務檢查，始獲
    悉上情。
二、案經法務部調查局嘉義調查站移送臺灣嘉義地方法院檢察署檢察官偵查起訴。
      理      由
一、訊據被告甲○○、乙○○均矢口否認有違反公司法犯行，均辯稱：渠等係經瑋迦
    公司之全體股東同意以公司資本購買土地合建房屋，乃將上開資本匯入乙○○之
    帳戶內，由乙○○向地主林爾昌等人購買土地後，作為瑋迦公司與地主乙○○、
    黃鐘瑩合建房屋之「履行契約保證金」，此僅屬公司之財務操作，並非將已收之
    股款任由股東收回，即無違反公司法第九條第三項後段之規定云云；乙○○另辯
    稱：伊於公司成立後，為增加公司收入，於同年月二十九日將存於慶豐銀行內之
    瑋迦公司之二千五百萬元分別轉存入伊設於台灣企銀帳號六五二六號一千萬元及
    玉山銀行帳號五三七一之一號一千五百萬元，再分別於同年九月二日、三日，分
    別自上開玉山銀行、台灣企銀帳戶內轉帳支出一千五百萬元、一千萬元，以購置
    票券及借予友人之用云云。
二、經查：
(一)被告甲○○、乙○○與案外人康嘉玲、黃鐘瑩、鍾淑卿、鍾嘉晃、陳秀寬等七人
    約定各出資七百萬元、四百萬元、三百五十萬元、二百五十萬元、五十萬元、五
    百五十萬元、二百萬元籌組瑋迦公司，並由乙○○、黃鐘瑩、鍾淑卿三人於八十
    五年八月十七日，各提供資金九百五十萬元、一千二百萬元、三百五十萬元存入
    瑋迦公司籌備處設於慶豐商業銀行嘉義分行（下稱慶豐銀行）帳號三四七五○之
    五號帳戶內，以為上開各股東所應繳足之公司資本總額二千五百萬元，復由被告
    甲○○、乙○○分別出任瑋迦公司董事長、監察人，並由乙○○委由不知情之會
    計師許國華編製瑋迦公司之資產負債表、股東繳納現金股款明細表後，持向台灣
    省政府建設廳於同年八月二十六日辦妥公司登記。及乙○○於同年月二十九日將
    上開由各股東所繳足原存於慶豐銀行內之瑋迦公司資本額二千五百萬元，分別轉
    存入其私人所有設於台灣企銀帳號六五二六號（匯入一千萬元）及玉山銀行帳號
    五三七一之一號（匯入一千五百萬元），並分別於同年九月二日、三日，由再自
    乙○○上開玉山銀行、台灣企銀帳戶內各轉帳支出一千五百萬元、一千萬元，以
    購置票券及借予友人之用等事實，業據被告甲○○、乙○○供承不諱，並有台灣
    省政府建設廳八十五年八月二十六日八五建三字第二二一八○一號函、瑋迦建設
    公司申請設立資本額查核報告書、股東繳納現金資本明細表、董事暨監察人名單
    等資料影本、慶豐商業銀行嘉義分行八十七年二月二十三日慶銀嘉字第七九號函
    影本、乙○○台灣中小企業銀行南嘉義行帳號○○六五二六號及玉山銀行嘉義分
    行帳號○五三七一一號活期儲蓄存款存摺資料影本等附卷可證。被告甲○○、乙
    ○○顯有謀議將公司應收之股款，於股東已繳納而於登記後，任由股東乙○○收
    回犯行。
(二)按公司法為穩定公司，保障權利人之利益，對於股份有限公司之資本採三大原則
    ，即資本確定原則、資本維持原則與資本不變原則，而於（八十六年六月二十五
    日修正前）公司法第九條第三項規定：「公司應收之股款，股東並未實際繳納，
    而以申請文件表明收足，或股東雖已繳納而於登記後將股款發還股東，或任由股
    東收回者，公司負責人各處五年以下有期徒刑、拘役或科或併科新臺幣二萬元以
    下罰金。」乃基於公司資本確定之原則而作之規定，其立法意旨係為防止虛設公
    司及防範經濟犯罪，藉以保障交易之安全。被告乙○○確實將存在慶豐銀行內之
    瑋迦公司資本額二千五百萬元分別轉存入其私人所有設於台灣企銀帳及玉山銀行
    帳戶，並分別於同年九月二日、三日，再自乙○○上開玉山銀行、台灣企銀帳戶
    內各轉帳支出一千五百萬元、一千萬元，以購置票券及借予友人之用，即違反公
    司法第九條第三項犯行。
(二)被告等雖辯稱：伊管理瑋迦公司之財務，而該公司之資本總額二千五百萬元，確
    經全體股東授權轉入乙○○之私人帳戶內，供作乙○○管理該公司財務之用等語
    ，舉出瑋迦公司之股東鍾嘉晃、陳秀寬、康家玲、黃鐘瑩分別於原審偵審中證稱
    股東都有同意資本轉入乙○○帳戶，由她處理等情（見偵查卷第二十五至二十六
    頁、第三十一頁、一審卷第一二五頁），惟無法提出瑋迦公司之股東會議紀錄以
    資證明，且瑋迦公司資本總額二千五百萬元未能存入公司帳戶，於八十五年八月
    二十六日向臺灣省政府建設廳於同年八月二十六日辦妥公司登記後，旋於三日後
    即同年月二十九日轉入乙○○之私人帳戶內，顯亦無法召開股東會議以資議決此
    事，且將公司資本總額全部掏空轉入某一股東之帳戶，亦非股東會議所能決議之
    事項，況被告乙○○分別於四、五日後即於同年九月二日、三日，即自其上開玉
    山銀行、台灣企銀帳戶內各轉帳支出一千五百萬元、一千萬元等公司總資本額，
    顯非為被告乙○○管理瑋迦公司財務之用，上開證人均係被告等之姊、弟或弟媳
    或夫妻，手足配偶情深，所證核與事實不合，是彼等之證言，均事後勾串護之
    詞，要不足採。
(三)被告等再辯稱：上開資本入乙○○帳戶內，及由乙○○向地主林爾昌等人購買
    土地後，作為瑋迦公司與地主乙○○、黃鐘瑩合建房屋之「履行契約保證金」，
    屬公司之財務運作，並非將己收之股款任由股東收回等語，而被告乙○○始於同
    年十一月二十日與地主林爾昌等十八人簽訂土地買賣契約，經證人林爾昌於原審
    調查時結證在卷，復有不動產買賣契約書附卷可稽，然此僅能證明被告乙○○個
    人向林爾昌等人購買土地，雖被告乙○○提出合建契約，證明有與瑋迦公司合作
    建屋事實，被告辯稱要付合建房屋之「履行契約保證金」，亦不能將瑋迦公司總
    資本額全部掏空作為履行契約保證金，被告乙○○於本院前審供稱：其將公司股
    款購買票券或借予他人，係為公司多賺利息云云，亦無被告等所辯作為履行契約
    保證金之用途，又瑋迦公司資本總額二千五百萬元於八十五年八月二十六日設立
    公司登記後，由被告乙○○分別於七、八日後即於同年九月二日、三日領出一空
    ，辯稱為公司之財務運作一詞，委不足採。
(四)另瑋迦公司至八十八年三月三十一日止，在世華銀行嘉義分行之存款為二千七百
    三十八萬一百五十二元，在土地銀行嘉義分行之存款為一千二百九十五萬九千三
    百七十元，合計已達四千零三十四萬七千五百二十二元，有世華銀行嘉義分行及
    土地銀行嘉義分行之存摺影本各一份附於原審卷可稽，此為瑋迦公司經營得當與
    否之成果或為被告等事後畏罪而存入，均不能脫免上開被告等於八十五年八月二
    十六日辦妥公司登記後，旋於三日後即同年月二十九日轉入乙○○之私人帳戶內
    ，於四、五日後即於同年九月二日、三日，即自其上開玉山銀行、台灣企銀帳戶
    內各轉帳支出一千五百萬元、一千萬元等公司總資本額之犯行。又被告乙○○辯
    稱：其將公司股款購買票券或借予他人，係為公司多賺利息云云，經本院前審命
    被告等提出帳冊以便核對，被告等均未提出冊帳供本院調查，且自承無此利息記
    帳，是其所辯，顯係諉罪卸責飾詞，亦不足採信。
(五)綜上所述，被告等所辯，顯係諉罪卸責飾詞，不足採信，犯行均堪認定。
四、查公司法第九條第三項原規定：「公司應收之股款，股東並未實際繳納，而以申
    請文件表明收足，或股東雖已繳納而登記後將股款發還股東，或任由股東收回者
    ，公司負責人各處五年以下有期徒刑、拘役或科或併科二萬元以下罰金。」於八
    十六年六月二十日修正為公司法第九條第三項：「公司應收之股款，股東並未實
    際繳納，而以申請文件表明收足，或股東雖已繳納而於登記後將股款發還股東，
    或任由股東收回者，公司負責人各處五年以下有期徒刑、拘役或科或併科新臺幣
    六萬元以下罰金。」於九十年十一月十二日再修正為公司法第九條第一項：「公
    司應收之股款，股東並未實際繳納，而以申請文件表明收足，或股東雖已繳納而
    於登記後將股款發還股東，或任由股東收回者，公司負責人各處五年以下有期徒
    刑、拘役或科或併科新臺幣五十萬元以上二百五十萬元以下罰金。」被告等於八
    十五年八月二十九日違反此規定後，法律有變更，茲比較新舊法規定，以八十六
    年六月二十五日修正前公司法第九條第三項規定對被告等較為有利，依刑法第二
    條第一項但書規定，應適用對被告等有利之八十六年六月二十五日修正前公司法
    第九條第三項規定。被告甲○○係瑋迦公司負責人，明知公司應收之股款，股東
    已繳納而登記後，任由股東收回，核其所為係犯八十六年六月二十五日修正前公
    司法第九條第三項之罪。被告乙○○雖非公司負責人，但其與公司負責人甲○○
    有犯意聯絡及行為分擔，依刑法第三十一條第一項之規定論以共犯。原審未予詳
    查，遽為被告等無罪判決之諭知，洵有未洽。公訴人上訴意旨，指摘原判決採證
    不當，為有理由，自應由本院將原判決撤銷改判，以期適法。爰審酌被告犯罪之
    動機、目的、手段、方法、尚未造成損害及犯後能度等一切情狀，分別量處拘役
    四十日，以資懲儆。而刑法第四十一條原規定得易科罰金之範圍為最重本刑三年
    以下有期徒刑之罪，業於九十年一月四日修正，於同年一月十二日公布施行，將
    得易科罰金之適用範圍擴大為最重本刑五年以下有期徒刑之罪，自以修正後之新
    法較為有利，依刑法第二條第一項規定，自適用修正後之新法規定，被告所犯公
    司法第九條第三項之罪為最重本刑五年以下有期徒刑之罪，自應適用修正後之刑
    法第四十一條第一項前段規定，諭知被告如易科罰金以三百元折算一日。
五、被告甲○○、乙○○均未曾受有期徒刑以上刑之宣告，有卷附被告等全國前案紀
    錄表可查，經此偵審程序及刑事判決之教訓，應知警惕，諒無再犯之虞，且被告
    等對公司經營理念不正確而致犯罪，且尚未造成損害，本院因認其所受宣告之刑
    ，以暫不執行為適當，爰併各宣告緩刑二年，以勵自新。
六、據上論斷，應依刑事訴訟法第三百六十九條第一項前段、第三百六十四條、第二
    百九十九條第一項前段，（八十六年六月二十五日修正前）公司法第九條第三項
    ，刑法第二條第一項、第十一條前段、第二十八條、第三十一條第一項、第四十
    一條第一項前段、第七十四條第一款，罰金罰鍰提高標準條例第二條，判決如主
    文。
本案經檢察官李傳來到庭執行職務。
中  華  民  國      九十一      年        三        月        七        日
                                臺灣高等法院臺南分院刑事第一庭
                                    審判長法官  茆    臺    雲
                                          法官  董    武    全
                                          法官  蔡    長    林
右正本證明與原本無異。
如不服本判決，應於判決送達後十日內向本院提出上訴狀，其未敘述理由者並應於提
出上訴狀後十日內向本院補提理由書（應附繕本）。
                                    法院書記官  黃    全    忠
中  華  民  國      九十一      年        三        月        七        日
附錄本案論罪科刑法條全文：
八十六年六月二十五日修正前公司法第九條第三項：
  公司應收之股款，股東並未實際繳納，而以申請文件表明收足，或股東雖已繳納而
登記後將股款發還股東，或任由股東收回者，公司負責人各處五年以下有期徒刑、拘
役或科或併科二萬元以下罰金。
